【裁判字號】    97,訴,21
【裁判日期】    980325
【裁判案由】    履行契約
【裁判全文】
臺灣臺北地方法院民事判決                97年度訴字第21號
原      告    戊○○
訴訟代理人    楊岱樺律師
被      告    甲○○
兼訴訟代理人  乙○○
被      告    丙○○
上列當事人間履行契約事件，本院於民國98年3月4日言詞辯論終
結，判決如下：
    主      文
原告之訴駁回。
訴訟費用由原告負擔。
    事實及理由
一、原告主張：緣原告之配偶林維武，因於結婚時隱瞞曾有婚姻
    及子女之事實而與原告結婚，為彌補原告之痛苦，及體諒原
    告繳付房貸之辛勞，乃於民國88年10月14日書立一書面（下
    稱系爭書面），同意將與原告結婚後購買，登記為林維武所
    有之門牌號碼：臺北縣新店市○○路○ 段359巷26號4樓房屋
    （下稱系爭房屋）及其基地（地號：臺北縣新店市○○段3
    城小段第7之7號，下稱系爭土地）無償過戶予原告。然原告
    因認移轉過戶須一筆花費，且林維武生前常告訴原告：「我
    們夫妻辛苦得來的房子，與前妻二子無關，而且是破房子，
    他們不會爭的！」，故遲遲未辦理過戶手續。詎料，林維武
    於95年12月31日驟逝，而被告甲○○、乙○○為林維武與其
    前妻何櫻鴻所生之二名子女，被告丙○○、丁○○（已於96
    年12月21日死亡，此部分業經原告撤回）則為林維武與原告
    所生之二名子女，包含原告均為林維武之繼承人，而系爭房
    屋及土地於96年3 月16日業經被告甲○○、乙○○辦妥繼承
    登記，現為兩造公同共有中，原告依最高法院93年度台上字
    第2609號判決意旨終止兩造公同共有關係，並依林維武之贈
    與契約，請求其他繼承人即被告為系爭房屋及土地之所有權
    移轉登記等語。並聲明：(一)被告等應將其被繼承人林維武就
    坐落臺北縣新店市○○段3 城小段第7之7地號，公同共有權
    利範圍共4分之1之土地，辦理分別共有登記為應有部分各20
    分之1 ，並將其各該應有部分為所有權移轉登記予原告。(二)
    被告等應將其被繼承人林維武就坐落臺北縣新店市○○段3
    城小段第122建號，建物門牌為臺北縣新店市○○路○ 段359
    巷26號4 樓，公同共有權利範圍共1分之1之房屋，辦理分別
    共有登記為應有部分各5分之1，並將其各該應有部分為所有
    權移轉登記予原告。
二、被告方面：
  (一)被告甲○○、乙○○則均以：否認系爭書面上「林維武」簽
    名之真正，且原告早已知悉林維武為再婚之事實情，而林維
    武生前稱原告對家事不積極，有時只給林維武白飯裹腹，其
    與原告感情不睦，早已分房，原告多年前還曾離家，是林維
    武並無贈與理由。又林維武不識字，應無法看懂系爭書面上
    之字句，且系爭房地亦未辦理過戶，可見林維武無贈與之意
    思。況系爭書面僅記載房屋，而未記載土地，是系爭書面未
    及於系爭土地。縱認為林維武確有贈與系爭房地之意思並簽
    名於系爭書面上，然原告於林維武完全昏迷當時，同意拔管
    後才通知親友及被告乙○○，有故意致被繼承人於死及妨害
    其口述遺囑之嫌，依民法第1145條之規定，原告應已喪失繼
    承權，被告並依民法第417 條之規定撤銷林維武之贈與系爭
    房地行為等語置辯。並聲明：原告之訴駁回。
  (二)被告丙○○對原告之主張為認諾。
三、兩造不爭執之事實：
  (一)原告之配偶林維武於95年12月31日死亡，其名下遺有與原告
    結婚後所購買之系爭房屋及土地。
  (二)原告與林維武於75年9 月30日結婚；被告甲○○、乙○○為
    林維武與其前妻何櫻鴻所生；被告丙○○、丁○○（於起訴
    後死亡，業經原告撤回起訴）則為林維武與原告所生，原告
    及上開被告均為被繼承人林維武之法定繼承人。原告為丁○○之唯一繼承人。
  (三)系爭房屋及土地業於96年3 月16日，由乙○○辦妥繼承登記
    ，現為兩造公同共有中。丁○○自被繼承人林維武處繼承之
    系爭土地及房屋之公同共有權，後由原告單獨繼承，原告尚
    未辦理此部分繼承登記。
四、原告主張終止兩造公同共有關係，並依林維武之贈與契約，
    請求被告為系爭房屋及土地之所有權移轉登記等語，為被告
    甲○○、乙○○所否認，並以前揭情詞置辯。是本件主要爭
    點厥為：(一)林維武有無將系爭房地贈與原告？(二)原告本件請
    求有無理由？茲論述如下：
  (一)林維武有無將系爭房地贈與原告？
    1.查林維武94年度全面換發國民身分證申請書（下稱系爭申
      請書）上已領新證欄「林維武」之簽名，為林維武所親簽
      之事實，有上開申請書（見本院卷第38頁、第55頁）附卷
      可稽，且為兩造所不爭執（參本院卷第62頁反面、第125
      頁反面）。而系爭書面上「林維武」署名，雖經法務部調
      查局以簽名筆跡資料不足；憲兵司令部刑事鑑識中心以特
      徵穩定性不足為由，函覆本院無法鑑定（見本院卷第88頁
      、第108頁）。惟觀諸系爭申請書上「林維武」之簽名（
      編為甲類）與系爭書面上「林維武」之簽名（編為戊類）
      ，其書寫佈局結構、運筆用力方式等皆極為相似，如：「
      林」字書寫佈局結構均為左高右低，撇捺皆書寫於直豎左
      側，直豎收筆均回勾；「武」字書寫習慣、結構佈局及運
      筆用力方式均相同，其首點起筆回勾與橫劃書寫形似「
      」，右端點筆起筆使力著重於食指下壓，「止」部直豎收
      筆上提與橫連筆，直勾收筆書寫速度減緩且略微滯澀，有
      筆觸略微顫抖現象，而認定戊類之系爭申請書上「林維武
      」之簽名與甲類之系爭書面上「林維武」之簽名，均係由
      同一人所為，此經全球鑑定顧問股份有限公司（下稱全球
      鑑定公司）以數位化放大後，細部觀察其運筆、筆序、筆
      癖及特殊寫習慣等特徵加以比對，並製有鑑定報告書（外
      放於卷外）可參，且為本院勘驗系爭申請書與系爭書面上
     「林維武」之簽名查明無誤。是堪認系爭書面上「林維武
      」之簽名為真。故原告據系爭書面主張林維武贈與系爭房
      屋予原告為可採。至於被告甲○○、乙○○雖抗辯：林維
      武生前稱原告對家事不積極，有時只給林維武白飯裹腹，
      其與原告感情不睦，早已分房，原告多年前還曾離家，是
      林維武並無贈與理由。及林維武不識字，應無法看懂系爭
      書面上之字句，且系爭房地亦未辦理過戶，可見林維武無
      贈與之意思云云。然為原告所否認，且被告甲○○、乙○○亦未能提出證據以實其說，自應認被告甲○○、乙○○
      上開抗辯難謂可採。被告甲○○、乙○○又抗辯：全球鑑
      定公司鑑定報告書有諸多缺失，不足採信云云。惟查：全
      球鑑定公司係以數位化放大後，細部觀察其運筆、筆序、
      筆癖及特殊寫習慣等特徵加以比對，並製有鑑定報告書（
      外放於卷外）可參，且經鑑定人具結為擔保。況本院亦勘
      驗系爭申請書與系爭書面上「林維武」之簽名，查認無誤
      。故被告空言全球鑑定報告書之缺失，亦非可採。
    2.次查，系爭書面記載「立據人：林維武（以下簡稱甲方）
      戊○○（以下簡稱乙方）查甲方所有台北縣新店市○○路
      ○段359巷26號4F房屋，過戶於乙方，乙方擁有所有房屋
      租用、使用、與買賣等一切權利，惟恐口說無憑，特立此
      據。」，並無記載系爭土地相關事項之事實，有系爭書面
      （見店調卷第15頁）在卷可稽。又系爭書面乃原告先行製
      作後，再交予林維武簽名之事實，有原告於97年3 月10日
      民事聲請調查證據暨補充理由狀在卷可憑（詳本院卷第66
      頁反面）；參以林維武就系爭房屋及土地未曾辦理移轉登
      記予原告等情，是自無從以推論方式認定林維武有將系爭
      土地贈與原告之意思，故堪認林維武就系爭土地並無贈與
      原告之意思。原告雖主張：一般人的認知，過戶房屋當然
      連同基地，且林維武於94年6 月21日領取印鑑證明予原告
      ，讓原告辦理房地過戶，亦可證明林維武確實有贈與基地
      之意思云云。惟查：原告就其主張系爭土地亦為林維武贈
      與契約之範圍，自應由原告負舉證之責，且林維武究有無
      贈與系爭土地之意思，無從僅以一般人之認知云云遽以認
      定，仍須原告提出具體之證據，始能斷定。而申請印鑑證
      明之原因甚多，參以林維武就系爭房屋及土地未曾辦理移
      轉登記予原告等情，是原告徒以林維武之印鑑證明主張林
      維武有贈與系爭土地之情，顯非可採。
    3.綜上，原告主張林維武曾於88年10月14日贈與系爭房屋予
      原告，應堪採信。惟系爭土地並非林維武贈與之範圍，原
      告此部分之主張，非謂可採。
  (二)原告本件請求有無理由？
    1.按公寓大廈係指構造上或使用上或在建築執照設計圖樣標
      有明確界線，得區分為數部分之建築物及其基地，公寓大
      廈管理條例第3條第1款定有明文。查系爭房屋為為鋼筋混
      泥土造4樓房屋，其占有基地之應有部分為4分之1 之事實
      ，有財政部臺灣省北區國稅局遺產稅核定通知書、系爭房
      屋建物登記謄本、系爭土地登記謄本、建物及土地所有權
      狀（見96年度店調字第203號卷，下稱店調卷，第7頁、第
      11頁至第14頁，本院卷第182頁、第183頁）在卷可按，是
      系爭房屋及土地，於84年6 月28日公寓大廈管理條例公布
      施行後，除公寓大廈管理條例有不適用之明文外，應仍有
      其適用。
    2.次按法律行為，違反強制或禁止之規定者，無效，民法第
      71條本文定有明文。又以不能之給付為契約標的者，其契
      約為無效，同法第246條第1項本文亦定有明文。復按專有
      部分不得與其所屬建築物共用部分之應有部分及其基地所
      有權或地上權之應有部分分離而為移轉或設定負擔，此為
      公寓大廈管理條例第4條第2項所明定。此係因房屋必須使
      用該房屋之基地，為使房屋與基地所有權同屬一人，以促
      進物之利用並減少糾紛，乃就所有權所為之強制規定，故
      如約定專有部分與其所有權之應有部分分離而為移轉，即
      屬違反強制規定之行為，應為法律上之給付不能，依民法
      第246條第1項本文之規定，該契約自屬無效。查林維武於
      88年10月14日與原告成立贈與契約，約定林維武將其所有
      系爭房屋過戶原告，上開贈與契約並未及於系爭房屋之基
      地之事實，業於前述，是上開贈與契約已違反公寓大廈管
      理條例第4條第2項之強制規定，其給付為法律上之不能，
      依民法第246條第1項之規定，該贈與契約應為無效。
    3.綜上，系爭房屋及土地有公寓大廈管理條例之適用，而林
      維武僅就公寓大廈之專有部分與原告成立贈與契約，違反
      公寓大廈管理條例第4條第2項之規定，該贈與契約係屬無
      效。從而，原告據無效之贈與契約向被告為請求，應非有
      據。
五、綜上所述，原告主張依林維武之贈與契約，請求其他繼承人
    即被告為系爭房屋及土地之所有權移轉登記，為無理由，應
    予駁回。
六、本件之事實及法律關係已臻明確，兩造之其餘主張陳述及攻
    擊防禦方法，對判決之結果無影響，爰不一一加以論述，附
    此敘明。
七、據上論結，原告之訴為無理由，依民事訴訟法第78條判決如
    主文。
中    華    民    國    98    年    3     月    25    日
                  民事第三庭  審判長法  官  丁蓓蓓
                                    法  官  黃明發
                                    法  官  周玉琦
以上正本係照原本作成。
如對本判決上訴，須於判決送達後20日內向本院提出上訴狀。
中    華    民    國    98    年    3     月    27    日
                                    書記官  劉英權


司法院資訊處製作；財團法人民間司法改革基金會備份。
